臺灣臺北地方法院民事判決
110年度重訴字第511號
原      告  林文雄  
訴訟代理人  莊秀銘律師
            楊鎮宇律師
被      告  林中一  

            許瓊  
共      同
訴訟代理人  王俊傑律師
上列當事人間請求返還借名登記公司資本額等事件，本院於民國
111年5月2日言詞辯論終結，判決如下：
    主  文
一、被告林中一應協同原告各將登記於被告林中一名義下之東南
    亞人力資源管理顧問有限公司新臺幣1,000萬元出資額、東
    南亞真好有限公司新臺幣500萬元出資額，向臺北市政府辦
    理更名登記為原告所有。
二、被告林中一應協同原告各將東南亞人力資源管理顧問有限公
    司、東南亞真好有限公司之負責人辦理更名登記為原告名義
    。
三、被告許瓊應協同原告將登記於被告許瓊名義下之東南亞國
    際人力資源有限公司新臺幣500萬元出資額，向臺北市政府
    辦理更名登記為原告所有。
四、被告許瓊應協同原告將東南亞國際人力資源有限公司之負
    責人辦理更名登記為原告名義。
五、訴訟費用由被告林中一負擔3分之2，餘由被告許瓊負擔。
    事實及理由
一、原告林文雄（下逕稱林文雄）主張：
　㈠林文雄於民國80年代起，風聞政府將開放引進外籍勞工，因
    而創立東南亞集團，設立相關事業單位即外籍勞工通訊社、
    東南亞勞工供應資訊社，嗣為擴大營業規模，而申請設立東
    南亞人力資源管理顧問有限公司（下稱東南亞人力公司），
    並於81年9月2日林文雄將設立公司所需之新臺幣（下同）1,
    000萬元存入籌備處帳戶前，與其子即被告林中一（下逕稱
    林中一）約定以林中一名義登記為該公司出資額550萬元之
    股東及負責人，就其餘出資額450萬元名義則由林文雄另覓
    他人出名擔任股東，嗣東南亞人力公司於81年9月8日依上開
    規劃之名義經核准設立登記，其後林中一及其他出名股東經
    林文雄指示陸續相互移轉出資額及負責人登記，嗣林文雄與
    林中一約定以林中一名義登記為該公司出資額1,000萬元之
    股東及負責人，林中一爰依林文雄指示自其他出名股東處受
    讓出資額登記，進而於110年1月18日登記為出資額1,000萬
    元之股東及負責人。
　㈡又林文雄欲再擴張經營規模，而申請設立東南亞真好有限公
    司（下稱東南亞真好公司）、東南亞國際人力資源有限公司
    （下稱東南亞國際公司），並各於105年10月24日、104年7
    月8日將設立公司所需500萬元轉入東南亞真好公司、東南亞
    國際公司籌備處帳戶前，與林中一約定由其出名擔任東南亞
    真好公司出資額500萬元之股東及負責人，與被告許瓊（即
    林文雄長媳、林中一配偶，下逕稱許瓊）約定由其出名擔
    任東南亞國際公司出資額500萬元之股東及負責人。
　㈢林文雄方為東南亞人力公司、東南亞真好公司、東南亞國際
    公司（下稱系爭3公司）之實際設立、出資及經營者，爰以
    起訴狀繕本送達作為終止借名登記之意思表示，依民法第17
    9條、借名登記關係終止後返還請求權或類推適用民法第541
     條第2項（選擇合併），請求命林中一、許瓊返還登記名
    義等語。
　㈣並聲明：如主文第一至四項所示。
二、林中一、許瓊辯以：
　㈠東南亞人力公司實為林文雄、林中一於81年間共同出資設立
    ，因設立外籍勞工仲介公司須提供100萬元保證金，林文雄
    、林中一會算保證金及雜項費用後，約定各負擔50萬元，而
    由林文雄占股45％、林中一占股55％並擔任公司負責人，是林
    中一本為股東，雙方並無借名登記關係存在。又因林文雄、
    林中一該時無力湊得其餘之資本額，遂商議以借款1,000萬
    元驗資之方式設立公司，即超過100萬元部分並無實際出資
    ，則林文雄自無從請求返還未實際出資之出資額登記。
　㈡又東南亞集團係以東南亞人力公司為主要領導公司，包含嘉
    祥人力資源管理顧問有限公司（下稱嘉祥公司）等公司在內
    ，專營仲介外籍勞工之人力資源仲介公司之集團，東南亞真
    好公司、東南亞國際公司均係由東南亞集團而非林文雄出資
    設立，且包含系爭3公司在內之東南亞集團旗下公司之營運
    及決策均係林中一主導或由林中一授權許瓊辦理，是林中
    一、許瓊與林文雄間無何借名登記關係存在等語。
　㈢並聲明：原告之訴駁回。
三、不爭執事項（見本院卷㈡第176至177頁，並依判決格式調整
    文字及順序）：
  ㈠合作金庫銀行戶名東南亞人力公司籌備處林中一、帳號00000
    0000000-0號帳戶，於81年9月2日現金開戶經存入1,000萬元
    ，並經會計師查核繳足公司資本額而於81年9月3日出示查核
    報告書。
　㈡東南亞人力公司申請公司設立登記，於81年9月8日經核准設
    立登記，該時登記代表人為林中一、登記資本額為1,000萬
    元，股東出資額登記為林中一550萬元、訴外人林麗貞350萬
    元、訴外人張行傑50萬元、訴外人劉政宗30萬元、訴外人楊
    茂清20萬元；於81年11月間，張行傑各將上開出資額辦理移
    轉登記予訴外人曾俊榮、曾吉宏，登記代表人仍為林中一。
　㈢林中一於94年9月20日將東南亞人力公司登記出資額550萬元
    轉讓登記予訴外人陳慧鈴；嗣陳慧鈴於110年1月18日再將該
    出資額登記辦理轉讓登記予林中一，該時登記有出資額之股
    東曾俊榮、曾吉宏、劉政宗、林麗貞將東南亞人力公司登記
    出資額共450萬元辦理出資轉讓登記予林中一，現林中一名
    下就東南亞人力公司具有1,000萬元之出資額登記。
　㈣東南亞人力公司名下玉山銀行帳戶於104年7月7日轉帳500萬
    元至林文雄臺灣中小企業銀行（下稱臺灣企銀）帳戶，同日
    之東南亞人力公司現金支出傳票記載「資本額，開立新公司
    ，500萬元，公司名稱：東南亞國際公司」，核准欄有林中
    一之簽名，摘要及金額欄有林文雄之簽名。
　㈤林文雄臺灣企銀行帳戶於104年7月8日轉帳500萬元至許瓊臺
    灣企銀帳戶，許瓊臺灣企銀帳戶於同日轉帳500萬元至東南
    亞國際公司籌備處臺灣企銀帳戶；東南亞國際公司於104年1
    0月27日經核准登記設立，並登記代表人為許瓊，且其登記
    有500萬元出資額。
　㈥105年10月24日，林文雄國泰世華銀行帳戶匯款350萬元至林
    文雄臺灣企銀帳戶、訴外人蔡玉幸匯款150萬元至林文雄臺
    灣企銀帳戶，同日林文雄臺灣企銀帳戶匯款500萬元至東南
    亞真好公司籌備處臺灣企銀帳戶；同日之東南亞人力公司現
    金支出傳票記載「資本額，開立新公司東南亞真好公司，50
    0萬元」，核准欄並有林中一之簽名，摘要及金額欄有林文
    雄之簽名。
　㈦東南亞真好公司於105年11月15日經核准設立登記，並登記代
    表人為林中一，且其登記有500萬元出資額。
　㈧不爭執事項㈥蔡玉幸轉帳150萬元之資金來源為東南亞人力公
    司或東南亞人力公司可以控制的帳戶。　　
四、本院之判斷：　　
　㈠林文雄係借用林中一、許瓊之名義各登記其等為系爭3公司
    之股東及負責人：
　⒈按稱借名登記者，謂當事人約定一方將自己之財產以他方名
    義登記，而仍由自己管理、使用、處分，他方允就該財產為
    出名登記之契約。又證明借名登記契約成立之證據資料，不
    以直接證據為限，倘原告就利己之待證事實，能證明在經驗
    法則或論理法則上，足以推認該待證事實存在之間接事實，
    非不得憑此等間接事實，推理證明彼等間存有借名登記契約
    （最高法院110年度台上字第2811號判決意旨參照）。主張
    法律關係存在之當事人，固應就該法律關係發生所須具備之
    特別要件事實，負舉證之責任，惟此特別要件事實之具備，
    茍能證明間接事實，且該間接事實與要件事實間，依經驗法
    則及論理法則已足推認其因果關係存在者，即無不可，非以
    直接證明要件事實為必要。故法院審酌是否已盡證明之責時
    ，應通觀各要件事實及間接事實而綜合判斷之，不得將各事
    實予以割裂觀察（最高法院107年度台上字第2172號判決意
    旨參照）。　　
　⒉林文雄主張：包含系爭3公司在內之東南亞集團為其創設，並
    主導經營、決策、掌管財務及人事，僅係借用林中一、許瓊
    名義登記出資額及負責人等節。經查：
　⑴依林文雄所提110年5月10日「林文雄總裁調令與交接指派」
    書面記載，林文雄曾一人批示安排調整東南亞集團之人員異
    動、印章戳記及章種相關清冊之移交（見本院卷㈠第119頁）
    ；依105年3月30日「東南亞人事室簽呈」，關於東南亞人力
    公司、嘉祥公司簽請提撥或結清勞工退休準備金事宜之簽呈
    ，係由林中一於執行長欄位簽名，由林文雄於總裁欄位簽名
    （見本院卷㈠第133頁）；依「光復路招牌樣式更換費用比較
    表」，記載「11/7總裁指示不施作節省費用」，由林中一簽
    名並註記「知道了請總裁定奪！」，並由林文雄於總裁欄位
    簽名（見本院卷㈠第123頁）；及多份依林文雄一人批示決行
    之東南亞人力公司及東南亞集團「現金支出傳票」、「支出
    費用明細」（見本院卷㈠第83、89至97、141至145頁、卷㈡第
    261頁、卷㈢第219至221、424、442至452、462至466頁），
    可知林文雄不論於東南亞集團印信、清冊保管、財務甚至庶
    務，均掌有最終之決定權。　
　⑵再查關於林中一先後取得東南亞人力公司出資額登記之過程
    （即不爭執事項㈢），經證人即與林文雄育有1子之陳慧鈴證
    稱：94年間林中一把東南亞人力公司登記出資額550萬元轉
    讓給我，是因為林文雄要把公司負責人換成我的名字，林文
    雄便叫林中一把負責人換成我，後來我跟林文雄吵架，我不
    想再借名當負責人，我就把公司還給林文雄處理借名事宜，
    所以我才簽立股東同意書轉讓出資額登記給林中一。我認為
    東南亞人力公司是林文雄的，是因為之前受讓出資額登記時
    簽立之股東同意書雖有寫出資，但實際我都沒有付錢給林中
    一，如果不是林文雄的，為什麼林文雄叫林中一把負責人名
    字換成我的時候，我都不用付錢等語（見本院卷㈡第285至28
    6頁），亦足見關於東南亞人力公司之股東及負責人登記名
    義確係由林文雄所一手安排。
　⑶再林文雄主張：其於80年代起創立東南亞集團，設立相關事
    業單位即外籍勞工通訊社、東南亞勞工供應資訊社，嗣為擴
    大營業規模，而設立東南亞人力公司，東南亞人力公司設立
    初期係由林文雄另經營之吉屋快報周刊雜誌社、大陸通訊社
    與上開事業單位之經營團隊支援人力及調度資金使用，並於
    其後陸續設立東南亞真好公司、東南亞國際公司乙節，業據
    其提出85年1月、2月、86年2月現金帳為證（見本院卷㈢第89
    至129頁），並經證人即東南亞集團員工蔡玉幸證稱：我於8
    0年間迄今任職於東南亞集團，東南亞集團旗下公司有系爭3
    公司、東南亞勞工供應資訊社、外勞社等公司，都是由林文
    雄創立、主導及決策，付款、員工、人事、開銷都是林文雄
    決定。我負責東南亞集團所有公司跟單位的出納，並紀錄現
    金帳，因為是同一個集團且加上林文雄指示，所以東南亞集
    團內在110年6、7月以前各個公司與單位的金流、費用都是
    互相流用、一起記帳，110年6、7月後因為經營權的問題，
    才開始分開收付款、記帳。林文雄國泰世華銀行、玉山銀行
    帳戶都是東南亞集團的帳戶，資金來源是東南亞集團。設立
    東南亞真好公司之500萬元現金支出傳票是林文雄批示、指
    示我去轉帳，林中一為何於傳票簽名我不記得，可能因為是
    負責人，但我就是認林文雄的簽名，有的話我才會去轉帳等
    語（見本院卷㈢357至378頁），並與前開現金帳之記載相符
    ，堪認林文雄主張包含系爭3公司在內之東南亞集團設立係
    由其主導並調配資金及人事乙節，亦非無據。　　
　⑷是由前開事證，綜合觀察東南亞人力公司之股東及負責人登
    記名義確係由林文雄所安排，林文雄不論於東南亞集團印信
    、清冊保管、財務甚至庶務均有最終決定權，設立東南亞真
    好公司之資金，係由林文雄指示證人蔡玉幸輾轉由林文雄帳
    戶及其他東南亞集團帳戶匯入籌備處帳戶（見不爭執事項㈥
    ），設立東南亞國際公司之資金則係由東南亞人力公司匯入
    林文雄帳戶後再輾轉匯入籌備處帳戶（見不爭執事項㈣、㈤）
    ，東南亞集團設立資金及人事由林文雄調配等節，堪以認定
    系爭3公司之設立確係由林文雄主導、安排，則林文雄主張
    ：其始為系爭3公司真正設立及決策者，僅係借用林中一、
    許瓊名義登記出資額及負責人乙節，衡屬可採。　　
　⒊林中一、許瓊雖辯以：東南亞人力公司係林中一占股55％、
    林文雄占股45％，其後於87至88年間因全球華人股份有限公
    司（下稱全球華人公司）設立，爰由林文雄經營管理全球華
    人公司，系爭3公司則由林中一管理，僅係財務部分會徵得
    林文雄同意云云。惟查：　　
　⑴林中一、許瓊雖提出「東南亞集團員工應徵履歷表」、「離
    職申請書」、「東南亞集團員工考勤卡」、「外傭留宿申請
    單」、「東南亞集團懲處公告」、「承接外傭照會單」、「
    結案報告」、「宿舍購置清單」、「東南亞集團員工退休申
    請書」、「宿舍安排及費用明細」、「東南亞集團重招作業
    規定公告」、「東南亞集團晨會紀錄」、「東南亞集團員工
    薪資表及現金支出傳票」、系爭3公司印章照片等件（見本
    院卷㈠第225至258頁、卷㈢第311頁），辯以：東南亞集團之
    員工任用、考勤及相關仲介庶務均係由林中一決定並於執行
    長欄位核可，由林中一發布集團公告，召開東南亞集團晨會
    ，東南亞集團財務支出傳票均需送交林中一或由林中一授權
    許瓊簽核，系爭3公司印章由林中一保管，顯見林中一始為
    包含系爭3公司在內之東南亞集團經營者云云。惟公司之設
    立者與管理者非不能分離，且設立者基於親屬情誼或專業度
    考量而旁分部分管理權限予子女或他人，亦所在多有。前開
    晨會紀錄雖有部分係林中一所召開，惟於林文雄有參與之會
    議紀錄，均係先記載林中一以執行長身分之發言後，再以「
    總裁裁示」之欄位記載林文雄之意見（見本院卷㈠第239至24
    2、254頁），可知林文雄確為最終之決策者。再上開文件雖
    有部分僅經林中一簽名，惟其內容均設置有「總裁」之空白
    制式簽名核可欄位（見本院卷㈠第226、233頁），復依林文
    雄所提「東南亞集團109、110年度員工特休卡」，關於特別
    休假核可事宜，除經林中一以執行長名義簽名外，亦經林文
    雄於「總裁批示」欄位簽名（見本院卷㈡第69至71頁），均
    顯見林文雄主張：因念及林中一、許瓊為其長子、長媳，
    非一般人頭，故委之以執行長、特助等職務，會簽形式上經
    過林中一、許瓊，最終仍由林文雄決策乙節，尚非虛罔。
    　　
　⑵至證人即東南亞集團員工林廷羿固證稱：我102年到東南亞集
    團公司，擔任管理部秘書，負責處理系爭3公司及集團其他
    公司之事務，我在公司稱呼林文雄為總裁、林中一為董事長
    ，在東南亞集團主管會議中，林文雄、林中一常在業績或政
    策上意見不合，比如收費及免費項目，最後是依林中一意見
    處理；林文雄之前希望我離職，但林中一把我留任；原告與
    另1位法務有爭執，後來法務就離職。業務有關的請款，傳
    票只要林中一、許瓊簽核就可以請款等語（見本院卷㈢第34
    至40頁），惟本於前開公司設立與經營非不得分離之意旨，
    縱系爭3公司部分政策終採納林中一之意見，仍無法單憑此
    節認定林中一確屬設立者。再證人林廷羿之職務為秘書而非
    出納、會計相關，且公司請款流程部分經證人即東南亞集團
    出納蔡玉幸證稱：東南亞集團付錢都是要林文雄簽名、決定
    才能付，有時候林中一會簽名，是因為他們都是家族企業，
    可能跟林中一知悉的事務有關的他會簽名等語（見本院卷㈢
    第359至360頁），再細觀前開東南亞集團支出傳票，雖有經
    林中一或許瓊簽核者，惟亦多有傳票及費用明細僅林文雄
    一人簽名、而無林中一或許瓊簽名之情形（見本院卷㈠第83
    、89至97、141至145頁、卷㈡第261頁、卷㈢第219至221、424
    、442至452、462至466頁），可認林中一、許瓊雖得決定
    與其等職務相關之款項支付，惟其餘項目及最終決定者，仍
    係林文雄，益徵林文雄主張其設立系爭3公司而與林中一、
    許瓊成立借名登記關係乙節，係屬實在。況且如林中一所
    述其就東南亞人力公司占股55％，林文雄僅占股45％等情屬實
    ，則何以最後簽核及決定者非占股比例較高之林中一？何以
    占股比例較高之林中一連更換招牌事宜都須加註「請總裁定
    奪！」等文字，轉呈請示林文雄（見本院卷㈠第123頁）？均
    顯見林中一前開所辯，尚與實情不合。
　⑶至林中一、許瓊辯稱：依證人蔡玉幸之勞工保險投保紀錄，
    其於82年12月27日前非投保於東南亞集團，且其與82年3至1
    1月任職於東南亞人力公司之證人戴妤璇互不認識，證人戴
    妤璇所稱之業績明細表紀錄上亦無證人蔡玉幸之姓名，顯見
    證人蔡玉幸證稱其係80年間至東南亞集團任職係有不實，其
    證述並不可採云云。證人戴妤璇固證稱：我於82年3月任職
    於東南亞人力公司，於82年11月離開，於102年12月份又任
    職到現在，第1、2次任職職稱各為業務、業務經理，職務內
    容均係業務開發。我82年間第1次任職時還不認識蔡玉幸等
    語（見本院卷㈢第353至354頁）。惟證人戴妤璇第1次任職期
    間時僅數月，且職務內容與證人蔡玉幸非屬相同，則其該時
    不認識擔任出納之證人蔡玉幸，或「業務」之業績明細表紀
    錄上未記載「出納」之姓名等節，尚符事理之常；再依我國
    投保實務，確仍多有投保單位非實際任職事業單位之情況，
    此節見證人戴妤璇稱其於82年間任職於東南亞人力公司，惟
    投保單位為大陸通訊社乙節自明（見本院卷㈢第355頁）。至
    證人蔡玉幸雖證稱：我不太記得至東南亞集團任職時間，依
    照公司紀錄應係80年11月14日，我每年要算年假時會看到資
    料，這個記載應該是正確的等語（見本院卷㈢第358、371頁
    ），而依東南亞集團111年度員工特休卡之記載其係於80年1
    0月14日到職、特休假30日（見本院卷㈢第494頁），考諸到
    職日涉及特別休假日數計算，員工就事涉己身權益者之相關
    記載理當會自行多加確認，則證人蔡玉幸所稱雖時間久遠，
    惟上開到職日應屬正確等節，亦無違常情，難認有何不可信
    之處。　　
　⑷至證人林廷羿再證稱：關於東南亞人力公司登記變更，我有
    接受到東南亞集團財務長謝宛玲通知，第一次是東南亞人力
    公司負責人要改成林中一、第二次我有聽到林中一跟謝宛玲
    提到說要把東南亞人力公司股東出資額部分改成林中一獨資
    ，之後我就接到謝宛玲通知改獨資等語（見本院卷㈢第36頁
    ），林中一並據其與謝宛玲之通訊軟體對話紀錄（見本院卷
    ㈢第241頁），辯以其始為東南亞人力公司之經營者云云。觀
    諸該對話紀錄，林中一曾於109年11月2日向謝宛玲稱東南亞
    公司改獨資即可，謝宛玲當下雖回復林中一其他訊息，而未
    對該改獨資事宜有何表示，嗣於時隔1日後始再回復告知可
    一起變更，倘林中一確係東南亞公司之設立與全權經營決策
    者，其下屬何以未於受指示當下回復知悉並依旨辦理，而係
    於翌日始回復，亦實與常情有違，則此部分事證係與林文雄
    主張：其核可謝宛玲之請示後，指示謝宛玲執行公司變更，
    謝宛玲因而再指示秘書林廷羿辦理乙節，較為相符，而難為
    有利林中一之認定。
　⑸林中一、許瓊再據東南亞人力公司108年12月5日現金支出傳
    票（見本院卷㈠第95頁），辯以：其等每年均會自東南亞集
    團取得約半數之盈餘分配，顯見其等為實質而非借名之股東
    及負責人云云。惟其等並未提出其他盈餘分配之事證，已難
    認有按年分配盈餘之情事；再兩造均不爭執林上仁、林上筠
    為林中一、許瓊之子女、林文雄之孫子女，而前開傳票會
    計科目係記載「上仁支出」、「上筠支出」，亦非分配盈餘
    予股東林中一、許瓊之記載，且係直接自東南亞人力公司
    帳戶轉入許瓊之帳戶，倘確係分配予林中一、許瓊之盈餘
    ，且金流亦未經第三人名義，何以須特於會計科目為上開記
    載？是此部分事證亦與林文雄主張：系爭3公司僅於108、10
    9年間曾分配盈餘，因林中一、許瓊為名義上股東，於會計
    作帳自會實際匯入許瓊帳戶轉給孫子女，以達林文雄贈與
    孫子女之目的等節，較為吻合。　
　⒋林中一再辯以：因設立東南亞人力公司經營外籍勞工仲介業
    須提供100萬元保證金，林文雄、林中一會算保證金及雜項
    費用後，約定各負擔50萬元，而由林文雄占股45％、林中一
    占股55％並擔任公司負責人云云，並提出其與林文雄之通訊
    軟體對話紀錄為證。查林文雄於上開對話係向林中一稱「勞
    委會規定開仲介要繳300萬保證金，我因到處籌錢而苦惱，
    媽媽才把丁國基交代幫你保管的存款，取出50萬，以及五姑
    的30萬，幫我免再四處借錢（本來她一直反對我做生意的）
    ，但，後來，雖然公司還飄蕩中，還不（不應為贅字）不是
    很賺錢，也只好應你的要求，把錢先要回去了」等語（見本
    院卷㈠第213頁），亦僅足推認林文雄曾向林中一借款50萬元
    以繳納保證金，而無法證明林中一所辯上開出資及占股約定
    情節屬實。
　⒌林中一、許瓊末辯以：東南亞人力公司之資本額1,000萬元
    係借款驗資，林文雄並無實際出資，自無從請求返還出資額
    登記；東南亞真好公司、東南亞國際公司為東南亞集團出資
    設立，林文雄無權請求更名登記云云。兩造雖就東南亞人力
    公司之資本額1,000萬元為借款驗資乙節並不爭執，惟依上
    所述，系爭3公司均為林文雄調度資金而設立，至其資金來
    源係本人出資或向他人借資成立，則非所問，僅生是否應依
    法補足股款及是否涉及刑事責任等問題，亦與前開認定林文
    雄與林中一、許瓊就公司股東出資額登記「名義」成立借
    名登記關係乙節無涉，是此部分所辯，亦無可採。
　㈡林中一、許瓊應辦理更名登記：
　⒈按借名登記契約乃當事人約定一方經他方同意，而就屬於一
    方現在或將來之財產以他方名義為所有人或權利人登記而成
    立之契約，其成立側重於借名者與出名者間之信任關係，在
    性質上應與委任契約同視，倘其內容不違反強制、禁止規定
    或公序良俗者，應賦予無名契約之法律上效力，並類推適用
    民法委任之相關規定（最高法院111年度台上字第171號判決
    意旨參照）。又按當事人之任何一方，得隨時終止委任契約
    ；無法律上之原因而受利益，致他人受損害者，應返還其利
    益。雖有法律上之原因，而其後已不存在者，亦同，民法第
    549條第1項、第179條定有明文。
　⒉兩造間就股東出資額及負責人登記名義之借名登記關係，本
    得由一方隨時終止，林文雄以起訴狀繕本送達為終止借名登
    記關係之意思表示，已生終止效力，且終止後林中一、許瓊
    受有登記名義之法律上原因已不存在，而致林文雄受有損
    害，則林文雄依民法第179條規定請求林中一、許瓊各依如
    主文第一至四項所示方式返還登記名義，即屬有據。
五、結論：
　　兩造間就股東出資額及負責人登記名義存有借名登記關係，並經借名人林文雄合法終止，則林文雄依民法第179條規定，請求林中一、許瓊各依如主文第一至四項所示方式返還登記名義，為有理由，應予准許。至林文雄另依借名登記關係終止後返還請求權或類推適用民法第541條第2項為同一聲明請求，既陳明屬選擇合併之關係（見本院卷㈢第351頁），且不能使其受更有利之判決，自毋庸審究，併此敘明。
六、本件事證已臻明確，兩造其餘攻防方法及所用證據（包含其
    餘證人證述），經斟酌後認均不足以影響本判決之結果，爰
    不逐一論列，附此敘明。
七、訴訟費用負擔之依據：民事訴訟法第78條、第85條第1項。
中　　華　　民　　國　　111 　年　　5 　　月　　27　　日
　　　　　　　　　民事第九庭  法　官　　梁夢迪
以上正本係照原本作成。
如對本判決上訴，須於判決送達後20日內向本院提出上訴狀。如
委任律師提起上訴者，應一併繳納上訴審裁判費。
中　　華　　民　　國　　111 　年　　5 　　月　　27　　日
                              書記官　　林昀潔